【裁判字號】    99,簡上,278
【裁判日期】    991108
【裁判案由】    確認本票債權不存在
【裁判全文】
臺灣高雄地方法院民事判決             99年度簡上字第278號
上  訴  人  甲○○
被  上訴人  乙○○
上列當事人間請求確認本票債權不存在事件，上訴人對於民國99
年5 月28日本院岡山簡易庭99年度岡簡字第12號第一審判決提起
上訴，經本院於民國99年10月25日言詞辯論終結，判決如下：
    主  文
上訴駁回。
第二審訴訟費用由上訴人負擔。
    事實及理由
一、上訴人起訴主張：被上訴人執有上訴人於民國96年11月2 日
    所簽發如附表所示本票2 紙（下稱系爭本票），票面金額共
    計新臺幣（下同）70萬元，並向本院聲請裁定准予強制執行
    ，然系爭本票為被上訴人夥同他人以「你如果不還我400 萬
    元，我就傷害你家人，並綁架你孩子抵債」等語恐嚇上訴人
    ，並由其中1 名男子毆打上訴人，致上訴人心生畏懼，始隨
    同前往陳豐裕律師事務所簽發系爭本票，並簽立分期給付10
    0 萬元之和解書（下稱系爭和解書），爰請求確認系爭本票
    債權不存在。原審調查審認後，駁回上訴人之請求，茲因上
    訴人不服原審判決，提起上訴，除援用原審主張及陳述外，
    並於本院補陳︰兩造至高雄市楠梓區臺糖量販店時，已有10
    幾個人在場，並向上訴人威脅稱：「如果你今天不簽發本票
    ，就要抓你的家人，傷害你的家人，且你今天不能回家，可
    能會出人命」等語，其中1 人動手毆打上訴人，其他10幾個
    人圍住上訴人，上訴人不得已只好隨同前往陳豐裕律師事務
    所，因律師事務所樓下尚有10幾個人在場，上訴人被脅迫感
    覺一直存在，所以才在律師面前簽發系爭本票及和解書，茲
    主張撤銷簽發系爭本票及和解書之意思表示等語。於本院聲
    明：(一)請求廢棄原判決。(二)確認被上訴人持有上訴人所簽發
    之系爭本票債權不存在。
二、被上訴人則以：伊於96年3 月間遭家人打傷住院，因擔心住
    院期間財物遭家人竊取，乃將金飾、現金及存摺等交付上訴
    人保管，詎上訴人知悉伊有上千萬元之存款，竟以合夥投資
    為由，陸續向伊騙取400 萬元，伊向上訴人索討，上訴人卻
    一再否認，迄於96年11月2 日，伊在埤子頭市場找到上訴人
    ，經磋商後兩造一同前往陳豐裕律師事務所簽發系爭本票及
    和解書，系爭本票為兩造達成和解後，上訴人依約所簽發，
    並無脅迫情事，原審駁回上訴人之請求，顯然適當等語，資
    為抗辯。並聲明：請求駁回上訴人之上訴。
三、兩造不爭執事項：
（一）上訴人於96年11月2 日在陳豐裕律師事務所簽立系爭和解
      書及簽發系爭本票，交付被上訴人收執，並有系爭和解書
      及系爭本票為證（見原審卷第15、16頁）。
（二）被上訴人持系爭本票，向本院聲請裁定准予強制執行，經
      本院於98年12月2 日以98年度司票字第7735號裁定准許，
      業經本院依職權調取上開本票裁定卷，核閱屬實。
（三）上訴人對被上訴人提起恐嚇之刑事告訴，經臺灣高雄地方
      法院檢察署檢察官以97年度偵字第11689 號為不起訴處分
      確定，有上開不起訴處分書為證（見原審卷第17、18、22
      、23頁），並經本院依職權調取上開偵查卷，核閱無誤。
四、依兩造前開主張及陳述觀之，本件之爭點即在於：(一)上訴人
    主張係遭脅迫而簽發系爭本票及和解書，並撤銷意思表示，
    有無理由？(二)上訴人主張撤銷系爭本票及和解書之意思表示
    ，是否已經過1 年之除斥期間而不得撤銷？本院敘述判斷意
    見如下：
（一）按因被詐欺或被脅迫，而為意思表示者，表意人得撤銷其
      意思表示；前條之撤銷，應於發見詐欺或脅迫終止後，1
      年內為之，但自意思表示後，經過10年，不得撤銷，民法
      第92條第1 項前段、第93條定有明文。又表意人撤銷其因
      被脅迫而為之意思表示，應於脅迫終止後1 年內為之，民
      法第93條前段定有明文，該項期間係法定除斥期間，其時
      間經過，撤銷權即告消滅，縱未經當事人主張或抗辯，法
      院亦應依職權予以調查審認，以為判斷之依據（最高法院
      88年台上字第1236號判決意旨參照）。另因被脅迫而為意
      思表示者，表意人固得撤銷其意思表示，惟應於脅迫終止
      後1 年內為之，民法第92條第1 項及第93條定有明文，所
      謂脅迫終止，係指表意人因脅迫而為意思表示完成時，脅
      迫行為即為終止（最高法院80年台上字第1270號判決意旨
      參照）。
（二）經查，上訴人簽發系爭本票及簽立系爭和解書之日期為96
      年11月2 日，此為兩造所不爭執，並有系爭本票及和解書
      附卷可稽（見原審卷第15、16頁），縱認上訴人簽發系爭
      本票及簽立系爭和解書係遭脅迫所為，然依前開說明，除
      斥期間是否經過，縱未經當事人主張或抗辯，法院亦應依
      職權予以調查審認，且上訴人意思表示完成時，脅迫行為
      即屬終止，故本件應自96年11月2 日起算1 年之除斥期間
      ，上訴人遲至98年12月17日始提起本訴主張撤銷意思表示
      並請求確認系爭本票債權不存在，有本院蓋於上訴人起訴
      狀之收狀章戳可證（見原審卷第3 頁），已逾民法第93條
      所定1 年之除斥期間，上訴人不得主張撤銷。
五、綜上所述，上訴人主張撤銷系爭本票及和解書之意思表示，
    已經過1 年之除斥期間而不得主張撤銷，其請求確認系爭本
    票債權不存在，即非有據。原審為上訴人敗訴之判決，理由
    雖與本院不同，惟結論與本院認定一致，仍應予維持。上訴
    意旨指摘原判決不當，求予廢棄改判，為無理由，應予駁回
    。
六、本件事證已臻明確，上訴人主張係遭脅迫而為意思表示及所
    提出之電話錄音及譯文等證物，無礙本院就本件撤銷權之除
    斥期間已經過之認定，均核與判決結果無影響，爰不再予斟
    酌，併此敘明。
七、結論：本件上訴為無理由，依民事訴訟法第436 條之1 第3
    項、第449 條第2 項、第1 項、第78條，判決如主文。
中    華    民    國    99    年    11    月    8     日
                  民事第五庭審判長法  官  黃國川
                                  法  官  何佩陵
                                  法  官  秦慧君
以上正本係照原本作成。
本判決不得上訴。
中    華    民    國    99    年    11    月    8     日
                                  書記官  胡美儀
┌─────────────────────────────────┐
│附表：                                                            │
├──┬────┬──────┬─────┬──────┬─────┤
│編號│ 發票人 │   發票日   │ 票面金額 │   到期日   │ 票據號碼 │
│    │        │            │（新臺幣）│            │          │
├──┼────┼──────┼─────┼──────┼─────┤
│ 1  │ 甲○○ │96年11月2 日│  68萬元  │   未記載   │NO 665565 │
├──┼────┼──────┼─────┼──────┼─────┤
│ 2  │ 甲○○ │96年11月2 日│   2萬元  │   未記載   │NO 665566 │
└──┴────┴──────┴─────┴──────┴─────┘

司法院資訊處製作；財團法人民間司法改革基金會備份。
